【裁判字號】    99,消債更,66
【裁判日期】    990330
【裁判案由】    聲請更生程序
【裁判全文】
臺灣高雄地方法院民事裁定            99年度消債更字第66號
聲  請  人  甲○○
上列當事人因消費者債務清理事件聲請更生，本院裁定如下：
    主  文
聲請駁回。
聲請費用新台幣壹仟元由聲請人負擔。
    理  由
一、按聲請更生或清算不合程式或不備其他要件者，法院應以裁
    定駁回之，但其情形可以補正者，法院應定期間先命補正，
    消費者債務清理條例第8 條定有明文；又按債務人不能清償
    債務或有不能清償之虞者，得依本條例所定更生或清算程序
    ，清理其債務；債務人無擔保或無優先權之債務總額未逾新
    台幣（下同）1,200 萬元者，於法院裁定開始清算程序或宣
    告破產前，得向法院聲請更生；債務人與金融機構協商成立
    者，不得聲請更生或清算。但因不可歸責於己之事由，致履
    行顯有重大困難者，不在此限。本條例施行前，債務人依金
    融主管機關協調成立之中華民國銀行公會會員，辦理消費金
    融案件無擔保債務協商機制與金融機構成立之協商，準用前
    項之規定，消費者債務清理條例第3 條、第42條第1 項及第
    151 條第5 項、第6 項分別定有明文。消費者債務清理條例
    之立法目的，乃認陷於經濟上困境之消費者若任其於惡性循
    環之債務窘境中自生自滅，其將衍生嚴重之社會問題，致難
    以維持安定之社會經濟秩序，故有予之分別情形依更生或清
    算之程序清理其債務之必要，藉以妥適調整其與各相關債權
    人等間之權利義務關係，以謀求消費者經濟生活之更生機會
    ，從而健全社會經濟發展。惟私法上之債之關係，係以當事
    人間之信賴關係為基礎，為社會經濟組織之重要支柱，故當
    事人於以法律行為追求自己利益之際，亦應顧及對方利益，
    並考量債權債務在社會上之作用，本於誠實及信用之原則，
    行使其債權及履行其債務。故消費者如已與金融機構協商成
    立，或於本條例施行前已依金融主管機關協調成立之中華民
    國銀行公會會員辦理消費金融案件無擔保債務協商機制與金
    融機構成立協商，因此係經當事人行使程序選擇權所為之債
    務清理契約，債務人理應受該成立之協議所拘束，如無特殊
    情事，其原即應依此協商結果而為誠信履行。惟因慮及有些
    協商於成立之時，銀行債權人或僅考量其債權數額之清償而
    未慮及債務人之經濟能力，或債務人於嗣後因經濟情況變更
    （如清償期間收入或收益不如預期）而致依約履行將使其陷
    於經濟上之困境甚或履行不能，故上開條例於此即另開「因
    不可歸責於己之事由，致履行顯有重大困難者」之履行例外
    以助債務人之更生，則已成立協商者不能或不願依約履行而
    後依該例外條款聲請更生或清算者，依例外從嚴之原則，自
    應就其情形嚴予審核，於該當例外條件後始准之為其所負義
    務關係之調整，以避免其任意毀諾、濫用債務清理程序而藉
    此善意之立法惡意圖謀減免債務，致使該程序陷於道德危險
    之不義，並因此使社會之信用緊縮而造成經濟之動盪。是以
    5 年內未從事營業活動或從事小規模營業活動之消費者，若
    於消費者債務清理條例施行前曾依辦理消費金融案件無擔保
    債務協商機制而與各銀行成立協商者，自僅得於其就該協商
    確有該當不可歸責於己之事由致履行顯有重大困難之情形後
    ，法院始須再審究其所負無擔保或無優先權之債務總額有無
    未逾上開規定數額、其現是否有不能清償債務或有不能清償
    之虞等情事，以決定該債務人是否得依更生或清算程序以清
    理其債務。
二、聲請意旨略以：聲請人因消費借貸、信用卡或現金卡契約，
    對金融機構負有債務達5,928,449元，前於民國95年6月間依
    「中華民國銀行公會會員辦理消費金融案件無擔保債務協商
    」機制，與無擔保最大債權金融機構香港上海匯豐銀行股份
    有限公司（下稱匯豐銀行）協商成立，聲請人應自95年6 月
    起，分120 期，利率3.88% ，每月償還30,007元。聲請人任
    職聯勤財務署，每月收入用以支付個人必要生活費用、扶養
    費用及房貸後，即不足支付協商款項，聲請人不願繼續麻煩
    配偶及母親向親友借款，勉力維持數期後即無力繼續履行協
    商內容，聲請人實有不可歸責於己之事由，致履行顯有重大
    困難，有不能清償債務之情形，又未經法院裁定開始清算程
    序或宣告破產，爰依法聲請更生等語。
三、經查：
  (一)聲請人於本件更生聲請前，已於95年6 月間依「中華民國銀
    行公會會員辦理消費金融案件無擔保債務協商機制」與上海
    匯豐銀行協商成立，聲請人應自95年6 月起，分120 期，利
    率3.88% ，每月以30,007元依各債權銀行債權金額比例清償
    各項債務，至全部清償為止，有協議書、無擔保債務還款計
    劃在卷可憑（本院卷第88至89頁），聲請人依協商內容繳款
    20期後，於97年3 月間毀諾，亦有遠東銀行陳報狀附卷可參
    （本院卷第75至82頁），此部分事實，應可認定。
  (二)聲請人主張其任職聯勤財務署，98年平均每月收入約51,634
    元，並提出薪資單為證。惟該薪資收入並未將聲請人領得之
    各項獎金、津貼、年終獎金列入。是以，聲請人每月所得應
    以其全年所得合計後再平均計算，始符真實。聲請人97 年1
    月至12月共計領薪14次，所得薪資（已扣除保費、退撫費、
    伙食費、健保費）分別為121,013 元、48,544元、48,544元
    、48,544元、48,422元、48,422元、48,422元、48,422元、
    48,422元、16,000元、48,422元、56,450元、46,349元、48
    ,592元，聲請人97年平均每月薪資有60,381元；98年1 月至
    12月止共計領薪15次，所得薪資分別為48,592元、124,648
    元、145,975 元、54,942元、51,572元、51,572元、51,572
    元、51,616元、51,616元、51,616元、16,000元、51,616元
    、51,616元、51,616元、52,476元，平均每月薪資有75,587
    元，有聲請人薪資單及薪資轉帳交易明細為憑（本院卷第15
    頁、124 頁、167 至181 頁），聲請人主張其每月薪資僅51
    ,634元，自無可採。
  (三)聲請人配偶吳修儀於96年、97年所得分為104,000 元，58,
    867 元，平均每月所得8,666 元、4,905 元，名下無財產，
    有財政部國稅局綜合所得稅各類所得資料清單、財產歸屬資
    料清單存卷可考。參酌97年度高雄市每人每月最低生活費1
    0,991 元，聲請人主張其每月支出其配偶之撫養費3,500 元
    ，核屬必要。又聲請人與其配偶共同育有未成年子女1 人，
    聲請人主張每月支出未成年子女之撫養費4,000 元，亦屬合
    理，應為可採。
  (四)聲請人於97年毀諾時之平均薪資為60,381元，扣除其主張個
    人必要生活費用共6,900 元（包括伙食費4,500 元、交通費
    1,500 元及電信費900 元）、配偶扶養費用3,500 元及未成
    年子女之扶養費用4,000 元後，剩餘45,981元（60,381－
    6,900 －3,500 －4,000 ＝45,981），不僅足夠履行協商清
    償計畫，更有餘額近16,000元，可供其清償房屋貸款。以聲
    請人目前正值青壯之年，且尚有約30年之工作能力，又擔任
    軍職，觀其97年、98年之收入狀況，足見聲請人收入穩定且
    逐年增加，難認其履行協商清償計畫有重大困難。聲請人每
    月收入扣除必要支出，均有剩餘，竟未按期繳交協商款項，
    且聲請人名下尚有房屋及土地，有土地及建物登記謄本及財
    產歸屬資料清單在卷可稽（見本院卷第16、139 至142 頁）
    ，聲請人主張其因不可歸責於己之事由，致履行協議顯有重
    大困難，且已不能清償債務，洵非可採。
四、綜上所述，聲請人於協商成立後，並無不可歸責於己之事由
    ，致履行協議有重大困難，又無不能清償之情事，揆諸前揭
    說明，應不得聲請更生，聲請人本件更生之聲請，於法未合
    ，且無從補正，應予駁回。
五、依消費者債務清理條例第8 條、第15條，民事訴訟法第95條
    、第78條裁定如主文。
中    華    民    國    99    年    3     月    30    日
                  民事第三庭    法  官  陳宛榆
上為正本係照原本作成。
如不服本裁定，應於裁定送達後10日內，以書狀向本院提出抗告
，並繳納抗告費新臺幣1千元。
中    華    民    國    99    年    3     月    30    日
                                書記官  周耿瑩

司法院資訊處製作；財團法人民間司法改革基金會備份。
